【裁判字號】    88,重上更(一),48
【裁判日期】    890823
【裁判案由】    土地所有權移轉登記
【裁判全文】
臺灣高等法院高雄分院民事判決  八十八年度重上更(一)字第四八號
      上  訴  人  乙○○○
      訴訟代理人  楊昌禧律師
                  唐小菁律師
      被  上訴人  甲○○○○  住台北市○○○路○段九八巷八號七樓
      特別代理人兼
      訴訟代理人  吳秋麗律師
右當事人間土地所有權移轉登記事件，上訴人對於中華民國八十七年二月十二日臺灣
高雄地方法院八十七年重上字第二八號第一審判決提起上訴，經最高法院第一次發回
更審，本院判決如左：
      主      文
上訴駁回。
第二審及發回前第三審訴訟費用由上訴人負擔。
      事      實
甲、上訴人方面：
一、聲明：求為判決
  (一)原判決廢棄。
  (二)被上訴人應將其所有坐落高雄縣大寮鄉○○○段五七六０號，面積０‧一五八五
    公頃，所有權全部，同段五七六一號，面積０‧一六八０公頃，所有權全部，同
    鄉○○段一八三號，面積０‧七六八二公頃，應有部分七六八二０分之二六０三
    九，同段一八三─二號，面積０‧０六一六公頃，應有部分四分之二土地辦理所
    有權移轉登記予上訴人。
  (三)第一、二審及發回前第三審訴訟費用由被上訴人負擔。
二、陳述：除與原判決書及本院前審判決書記載相同者，予以引用外，補稱：
  (一)上訴人提出被上訴人自八十三年十一月二十六日起至八十七年十月一日所為之催
    收地價稅，終止委任關係，收取租金，聲請公示送達，收受生活費支票，提示支
    票，阻止上訴人辦理贈與登記，簽訂房屋租賃契約，告訴侵占，在刑事侵占案件
    及民事辦理所有權移轉登記等證件，無非欲證明被上訴人之「認知能力」及「判
    斷能力」，並無障礙，以證明被上訴人於八十五年二月十六日所為贈與之意思表
    示，並非在意識之狀態下所為，及證明證人陳吳嘉鳳、陳吳嘉貞、張智興之證言
    ，並非實在。被上訴人對上訴人前開主張，並不否認，僅以並非單獨收取租金，
    為維護權益而為意思表示，單純為受益之行為等理由置辯，惟查被上訴人既能為
    意思表示，維護其權益，可見其精神並無障礙，則被上訴人主張八十五年二月十
    六日為贈與時，係在「無意識狀態」中所為，應係虛偽不實，不攻自破。
  (二)被上訴人承認在本案所提出之書狀，均係出於本人之意思，若係訴訟代理人或特
    別代理人所為之一切主張及陳述，當然代表被上訴人之陳述，查被上訴人在訴訟
    上既能為完全之陳述，足見被上訴人於八十五年二月十六日為贈與時，並非在無
    意識之狀態中所為，益甚明顯。
  (三)被上訴人雖辯稱，關於「中度」及「輕度」痴呆症之情況，會出現判斷力障礙，
    自我照顧能力缺失，需依賴他人監督養護，並提出司法院民事廳編輯民事法律專
    題研究（十四）第二八九頁之記載為證。且主張本件經台大醫院鑑定結論，亦認
    被上訴人於八十五年二月十六日為系爭贈與契約時，其精神狀態經鑑定為屬輕度
    至中度之痴呆症，且其鑑定結果亦認被上訴人對日常意識瞭解，判斷力已明顯受
    痴呆症影響等語，惟查被上訴人自八十四年七月二日發生車禍後，均能為正常之
    社會行為及法律行為，以維護其權益，為被上訴人所自承，而台大醫院對被上訴
    人為精神鑑定時，並未參考前開重要之證據資料，則其認定被上訴人屬輕度至中
    度之痴呆症，顯與事實不符。台大醫院八十九年五月三日函稱：「陳員於八十五
    年二月十六日為法律行為之時，其老年痴呆症之病程應介於輕度至中度之間，當
    時陳員雖未達無意識之狀態，惟對日常意識之瞭解、判斷、解決問題及記憶能力
    應有嚴重之缺損而影響處理財務及個人事務之能力。」等語，明確認定被上訴人
    於八十五年二月十六日為法律行為之時，未達無意識之狀態。惟台大醫院八十九
    年六月八日函則稱：「經查陳員當時（指八十五年二月十六日）應無自由決定意
    識之能力，已達於心神喪失之程度。」等語，則又認定被上訴人於八十五年二月
    十六日為法律行為時，已達於心神喪失之程度，二次函文之內容，互相矛盾，其
    原因如何﹖請  鈞院再向台大醫院函查，在未瞭解其原因以前，自不得以台大醫
    院前後二次矛盾之鑑定，作為認定被上訴人於八十五年二月十六日為法律行為時
    ，係在無意識或精神錯亂中所為。
乙、被上訴人方面：
一、聲明：求為判決
  (一)上訴駁回。
  (二)第一、二審訴訟費用由上訴人負擔。
二、陳述：除與原判決書及本院前審判決書記載相同者，予以引用外，補稱：
  (一)「上訴人」主張系爭贈與契約及授權書等文件係經我國駐外人員認證，足資證明
    被上訴人並非在無意思狀態中所為等語。經查：我國駐休士頓台北經濟文化辦事
    處僅係對兩造於八十五年二月十六日在該辦事處，所認證之贈與契約書及授權書
    之簽字是否真正為證明，並無法證明被上訴人於簽字時之意識狀態為何﹖是否正
    常﹖且駐外人員非精神科方面之專家，豈能知道被上訴人於簽署文件時其「認知
    能力」及「判斷力」是否有障礙﹖況系爭贈與契約書，除於贈與人欄由被上訴人
    填寫甲○○○○五字外，其餘均為上訴人代被上訴人簽署者。
  (二)八十三年十一月二十六日向陳吳妙惠催收地價稅費用及八十四年九月二十七日陳
    吳妙惠對被上訴人終止委任關係，均與八十五年二月十六日被上訴人是否有能力
    簽署贈與契約無關；至新東興傢俱行之租金並非被上訴人自己前去收取，該收據
    只有無關之陳吳妙華之簽名可知；而八十六年一月及六月對上訴人公示送達及上
    訴人寄達生活費，係單純之受益行為，不以有意思能力為必要，且該費用應是照
    顧被上訴人之陳吳妙惠代為處理支付醫療費用；另去函鳳山地政、致函張金榮等
    人、與人簽訂租約等，乃該行為有效與否之問題，與本件贈與是否有效無關。
  (三)委任訴訟代理人，已經原審法院加以選任為特別代理人，於此之前所為的一切訴
    訟行為縱認有瑕疵瑕疵既經補正，即認已治癒，且溯及於行為時發生效力。而特
    別代理人（或訴訟代理人）為本人為一切有關事實上及法律上之陳述，乃特別代
    理人（或訴訟代理人）之權利及義務，且既選任為本人之特別代理人其所為之一
    切主張及陳述當然代表本人之陳述，又豈能代表非訴訟當事人之第三人之陳述﹖
    上訴人要求就此部分加以調查是昧於法律之主張，根本毫無調查之價值及意義可
    言﹖況特別代理人本可依調查所得之一切卷證資料為本人為任何事實之主張及陳
    述，並非一定要出自本人之告知不可，否則關於無訴訟能力人選任特別代理人又
    有何意義﹖且被上訴人並未針對八十五年二月十六日為贈與契約當時之一切情況
    為任何著墨，上訴人以被上訴人對於八十五年二月十六日為贈與契約時既能記憶
    清楚，可見被上訴人為贈與契約時並非無意思狀態中所為云云，不知上訴人指被
    上訴人清楚記憶何事﹖
  (四)由大東醫院出具之診斷書記載，八十四年七月二日應診時，因頭部外傷併腦震盪
    ，有「意識障礙」之情形。另高雄醫學院中和紀念醫院於八十五年十二月二十三
    日出具之診斷書，於醫師囑言欄亦記載被上訴人因老人痴呆症於八十四年九月十
    八日至八十四年九月十九日至該院住院治療，顯見被上訴人於八十四年七月二日
    發生車禍起即有「老人痴呆」之意識障礙的情況，前揭認定均與台大醫院鑑定結
    果相同，認為被上訴人於八十五年二月間為贈與契約時，其精神狀態屬「中度至
    輕度」之痴呆症，其對於日常意識瞭解力、判斷力已明顯受痴呆症之影響，而老
    人痴呆會出現思考、理解、計算、判斷力等多種之高級腦功能障礙，亦經司法院
    民事廳編輯之民事法律專題研究報告記載甚詳，堪信為真實，準此原審認定被上
    訴人雖非無行為能力人（因被上訴人已成年，且未經聲請為禁止產之宣告），但
    其意思表示係在無意識中所為而為無效，並無違誤。
    理    由
一、上訴人起訴主張：被上訴人於八十五年二月十六日，在我國駐休士頓台北經濟文
    化辦事處與上訴人訂立不動產贈與契約，將前開如聲明所示土地贈與上訴人，該
    贈與契約書並經駐休士頓台北經濟文化辦事處秘書陳克明簽名認證，詎被上訴人
    嗣後竟否認有贈與行為，並拒絕辦理系爭土地移轉登記，為此提起本訴，請求被
    上訴人應辦理系爭四筆土地所有權移轉登記與上訴人等情。
二、被上訴人則以：系爭贈與契約於最後當事人簽章欄完全空白並未有被上訴人之簽
    章，被上訴人「尚未完成意思表示」，該契約尚未成立；被上訴人於八十四年七
    月二日遭車禍後，復罹患老年痴呆症，故於八十四年七月起之精神狀態，以及對
    於日常意識瞭解力、判斷力應已明顯受痴呆症之影響，被上訴人於書立贈與契約
    時係無意識狀態，並未具備法效意思，系爭贈與契約應屬無效；縱認贈與契約已
    成立，因上訴人對被上訴人有刑法上所定故意侵害被上訴人之行為，被上訴人已
    依民法第四百十六條第一項第一款規定撤銷贈與契約，上訴人之訴為無理由等語
    資為抗辯。
三、查上訴人主張被上訴人應依前開贈與契約移轉系爭土地所有權之事實，固據其提
    出贈與所有權移轉契約書、授權書、贈與稅不計入贈與總額證明書等影本各一份
    為證；惟為被上訴人所否認，並以前開情詞置辯。依民法第三條第二項規定：「
    如有用印章代簽名者，其蓋章與簽名生同等之效力」之內容可知，印章僅是與簽
    名有同樣之效力，如契約已有當事人本人簽名，自無待乎本人再為簽章始生法律
    效力。經查：系爭贈與契約已經兩造分別於當事人欄中之受贈人及贈與人位置下
    簽名；贈與契約之標的即系爭不動產，並經兩造以附件方式附加於該贈與契約之
    後，且契約與附件並加蓋有兩造之騎縫章，此有該贈與所有權移轉契約書影本附
    卷可稽；上開贈與契約既已載明契約主體、標的，復經當事人簽名表明贈與及受
    贈之意思，其契約所應具備之當事人、標的及意思表示等要件並無欠缺，堪認上
    訴人主張有贈與契約存在屬實。
四、次查被上訴人抗辯被上訴人於贈與行為時，係在無意識中所為，贈與契約應屬無
    效等語，經查：
（一）被上訴人主張伊於八十四年七月二日因車禍致受有右眉三處挫裂傷、四肢多處
      挫裂傷、腹部挫傷、「頭部外傷併腦震盪意識障礙」等傷害，於同年七月二日
      至同年月十七日於大東醫院住院治療十六日；伊又患有老年痴呆症，曾於八十
      四年九月十八日至同年月十九日因該病症至高雄醫學院附設中和紀念醫院住院
      治療之事實，已據提出診斷證明書影本二份為證（見原審卷一第二十一頁），
      並有上開醫院函及所附之病歷資料在卷可稽，且為上訴人所不爭執，堪信為實
      。再據證人即被上訴人之孫女陳吳嘉鳳（即被上訴人之已過世獨子之長女）證
      稱：八十四年七月二日發生車禍後，奶奶（即被上訴人）變成有癡呆症現象，
      且只會簽名，別人寫什麼文字叫他抄，她才會抄；八十二年以前二姑姑（即上
      訴人）不常回國，八十二年以後二姑姑回台灣後，常向奶奶要錢去投資她的生
      意等語（見原審卷一第一０五頁），核與兩造  之出入境資料所載出入境日期
      相符。另證人即被上訴人之孫女（即被上訴人之已過世獨子之次女）陳吳嘉貞
      亦證稱：奶奶於八十四年七月二日車禍前很能幹，可以處理房租及自己的事務
      ，車禍出院後會認錯人，常把我認成我姐姐，且奶奶常忘了有幾個房子及房租
      的事，甚至她連自已住的房子都不記得，日常生活亦請了一個女佣人照顧；奶
      奶車禍後常語無論次，其不會計算簡單的數字或書寫文字，車禍前和車禍後差
      別很大，八十四年十月去美國前其精神狀態都如此等語（見原審卷一第一０六
      ～一０八頁）。又被上訴人於八十四年七月間，因車禍住於醫院加護病房中時
      ，意識較不清楚，會認錯人，記錯房間，以為住在家裡，出院後雖有改善，但
      仍有時失憶，有時跟正常人一樣等情，亦據證人即被告之三女婿張智興（任職
      醫生）在原審證述明確。依此足認被上訴人於八十四年十月十八日經上訴人帶
      往美國以前，其精神狀態便常處於失憶無正常意思之情況至為顯然。
（二）又上訴人於八十四年九月八日入境，同年月十三日即將被上訴人名下之三十幾
      筆不動產，經由原法院公證處認證兩造間之授權書（見原審卷一第一一三頁）
      ，改由上訴人管理使用收益；復於同年月十日向高雄縣稅捐稽徵處列印被上訴
      人之財產歸戶清單，旋於同年十月十八日，偕同被上訴人一同出境（至美國）
      等情，有出入境記錄、財產歸戶清單附卷可稽，並經原審調閱原法院八十四年
      度認字第三六六四號認證案卷核明屬實，參諸證人即被上訴人之孫女陳吳嘉貞
      證稱：八十四年七月二日奶奶車禍後，其貴重物品都改由我和我姐姐保管，物
      品內有定期存款單、印章、大姑丈的東西及我和我姐姐的東西，那時我二姑姑
      （即上訴人）回台灣要向我拿這些東西，我不願給她，後來她透過各種管道向
      我要，我覺得很煩就把東西交給二姑姑等語，足認為實；再依前述，被上訴人
      於八十四年七月二日車禍後，已患有老年癡呆症，記憶理解能力已明顯嚴重受
      影響，且隨時有失憶喪失意思能力之狀態，是被上訴人當時所為財產認證行為
      、申請財產歸戶清單及為系爭贈與契約，是否有效，殊堪置疑。
（三）再依國立台灣大學醫學院附設醫院受原審函囑對被上訴人自八十五年一月起為
      法律行為時精神狀態是否正常無礙，及其老年痴呆症之病歷，是否對其日常意
      識理解、判斷能力會有影響為鑑定之精神鑑定報告書之結論認為：「陳員（即
      被上訴人）自民國八十一年底車禍住院後，家人開始注意到其記憶力缺損之問
      題，唯當時自理日常生活事務及財務管理尚無困難，至八十四年七月二日再度
      車禍前，其痴呆症之病程約在初期階段。車禍後其認知功能、記憶力及定向感
      曾短期顯著下降，後定向感及認知功能有部分恢復。八十四年九月間於高雄醫
      學院附設中和醫院確定診斷為初老性痴呆症。重以頭部外傷之影響，陳員之病
      程進展至輕度至中度間之痴呆症，故八十四年七月起之精神狀態，以及對日常
      意識瞭解、判斷力已明顯受癡呆症之影響。八十五年夏季，陳員之判斷及解決
      問題能力嚴重退化，並出現攻擊之行為問題，目前其行為問題似有所改善，故
      八十五年夏季至鑑定當日之癡呆症約在中度至重度之間」，此有八十六年十一
      月十七日該醫院之函文及鑑定報告書在卷可憑（見原審卷二第一０二～一０五
      頁）本院再依照前開鑑定結果，函請該醫院就甲○○○○於八十五年二月十六
      日為法律行為之時，鑑定其老人痴呆症之病程為何種程度﹖是否處於無意識或
      精神錯亂中﹖准覆以：查甲○○○○（以下簡稱陳員）係於民國八十六年七月
      二十二日於台大醫院進行精神鑑定。依前開精神鑑定結果，陳員於民國八十一
      年底車禍住院後，已開始出現記憶力缺損，至民國八十四年七月二日再度車禍
      前，其認知、記憶之缺損約在痴呆症初期階段。自民國八十四年七月二日再度
      車禍後，因再加以頭部外傷之影響，故陳員之病程有進一步惡化。至民國八十
      五年夏季，陳員於當地神經科門診就診紀錄顯示陳員之判斷、解決問題能力已
      嚴重退化並出現攻擊行為，應已達中度痴呆症。依此推斷，陳員於八十五年二
      月十六日為法律行為之時，其老年痴呆症之病程應介於輕度至中度之間；當時
      陳員雖未達無意識之狀態，惟對日常意識之瞭解、判斷、解決問題及記憶能力
      應有嚴重之缺損而影響處理財務及個人事務之能力。」等情，本院復就該函中
      說明甲○○○○於八十五年二月十六日為法律行為時，其老年痴呆症之病程應
      介於輕度至中度之間，對日常意識之瞭、判斷、解決問題及記憶能力應有嚴重
      之缺損而影響處理財務及個人事務之能力等情，上開精神狀態是否處於精神錯
      亂中﹖請再予鑑定，又准覆以：「貴院函詢甲○○○○於民國八十五年二月十
      六日為法律行為時，其精神狀態是否處於精神錯亂中。經查陳員當時應無自由
      決定意識之能力，已達於心神喪失之程度。」分別有該院八十九年五月三日（
      八九）校附醫精字第０六四八八號函及八十九年六月八日（八九）校附醫精字
      第一一一八二號函在卷可稽，該前後兩函意旨認甲○○○○於八十五年二月十
      六日為法律行為時，其老年痴呆症之病程應介於輕度至中度之間，當時應無自
      由決定意識之能力已達心神喪失之程度，亦即當時其對事務處理及判斷係處於
      無意識之精神狀態，該院第０六四八八號函中「當時陳員雖未達無意識之狀態
      」等字，應係指在非事務處理及判斷方面而言。該院二次函覆本院之鑑定內容
      並無歧異，上訴人指互相矛盾，尚有誤會，則被上訴人於八十五年二月十六日
      為系爭贈與契約時，其精神狀態既經鑑定已達心神喪失而屬無意識之程度，是
      該鑑定結論足供為認定被上訴人於贈與行為時，確係處於心神喪失之無意識狀
      態之參酌。上訴人空言抗辯該鑑定不足以證明被上訴人為贈與行為時係處於心
      神喪失或無意識狀態下所為云云，尚無可取。
（四）至被上訴人於八十六年四月十一日原審審理時，經訊以是否於八十五年二月十
      六日在美國休士頓與上訴人訂立系爭贈與契約時，當庭堅決否認有贈與之事實
      ，且當庭哭泣不已，此有當日審理筆錄可憑，此時距上訴人主張之訂約時已一
      年多之後，被上訴人或許意識已較清楚，然仍不能以此即認被上訴人訂約時之
      精神意識亦屬正常；另我國駐休士頓台北經濟文化辦事處之認證，僅是對兩造
      於八十五年二月十六日在該辦事處，針對系爭贈與契約書及授權書經兩造簽字
      屬實予以證明，尚難遽此論斷被上訴人於簽字時之精神意識狀態係屬正常，且
      駐外人員並非精神科方面之專家，是上訴人在原審請求向該辦事處函詢被上訴
      人於贈與時之精神狀態，自無必要。
（五）被上訴人簽署贈與契約係於出現老人痴呆症現象之八十四年七月二日第二次發
      生車禍以後，與以前之八十三年十一月二十六日被上訴人有無向陳吳妙惠催收
      地價稅等費用根本無關，又訴外人陳吳妙惠於八十四年九月二十七日及陳吳嘉
      貞、陳吳嘉鳳於八十六年八月二十一日對被上訴人終止委任關係，更足以證明
      被上訴人處理事情之能力及判斷力已有障礙，為免遭受損害，不得已必須終止
      對被上訴人之委任關係，被上訴人並不因陳吳妙惠等人之去函終止，即表示被
      上訴人於簽署贈與契約時，非在心神喪失無意識之狀態，上訴人主張八十五年
      十二月新東興傢俱行之租金七萬二千元係被上訴人收取云云，惟查該次之租金
      係由被上訴人之三女陳吳妙華陪同前去收取，並非被上訴人單獨前去收取，此
      有證人梁明郁於原審證稱：「請求更正陳述陳吳妙華與被告（即被上訴人）在
      八十五年十二月去收房租，陳吳妙惠沒有去」等語足資為證（見原審八十六年
      四月十七日筆錄），由上足證被上訴人只會簽名，已無處理事能力，被上訴人
      於八十六年一月八日向梁明郁表示終止與上訴人間委任關係之存證信函及八十
      六年一月間對上訴人聲明公示送達之裁定，係為維護被上訴人權益之需要而為
      意思表示。又被上訴人收受上訴人寄交之六萬或十二萬元，單純為受益之行為
      ，均與八十五年二月十六日為意思表示，其意識狀態為何無關。再上訴人於八
      十六年一月十日以贈與契約向高雄縣鳳山地政事務所辦理土地所有權移轉登記
      時，被上訴人獲知此事後隨於八十六年一月二十日以郵局存證信函通知地政事
      務所及稅捐處阻止上訴人辦理移轉登記，並主張上訴人偽造贈與契約乙節，查
      被上訴人於為贈與契約時是否在心神喪失狀態中，與被上訴人去函地政事務所
      及稅捐機關函文時之意識狀態為何，係屬兩件事，另上訴人主張被上訴人曾致
      函張金榮、伍天謙等人表示終止委任關係，並於八十六年九月一日與洪陳閣等
      人簽訂房屋租賃等，均為保護被上訴人合法權益之行為，與被上訴人於八十五
      年二月十六日為贈與契約時是否處於心神喪失之無意識狀態無涉，上訴人另以
      於侵占偵查中陳吳妙惠供稱：被上訴人車禍之後，其精神狀態時而正常，時而
      不正常等語為辯乙節，經查，訴外人陳吳妙惠又非專業之精神科醫師，其所謂
      精神狀態有時正常，有時不正常，係指日常生活處理之能力而言，並不包括其
      「認知功能」及「判斷功能」有無正常在內，至於被上訴人所委任訴訟代理人
      ，已經原審法院加以選任為特別代理人。而特別代理人（或訴訟代理人）為本
      人為一切有關事實上及法律上之陳述，乃特別代理人（或訴訟代理人）之權利
      及義務，且既選任為本人之特別代理人其所為之一切主張及陳述當然代表本人
      之陳述，況特別代理人本可依調查所得之一切卷證資料為本人為任何事實之主
      張及陳述，並非一定要出自本人之告知不可，否則關於無訴訟能力選任特別代
      理人又有何意義﹖上訴人主張被上訴人在原審及本院前審分別提出之書狀，就
      其中關於事實上陳述觀之，被上訴人顯非無意識能力之人，自非可取。另上訴
      人請求將下列證據送請台大醫院參考，以判斷被上訴人於八十五年二月十六日
      為法律行為時，其精神狀態是否達於無意識之狀態﹖（１）被上訴人八十三年
      十一月二十六日書函。（２）台北郵局9.第四五三八號存證信函。（３）
      被上訴人八十五年十一月二十八日收據。（４）台北南門郵局1.8.第三一二
      號存證信函。（５）高雄地方法院八十六年度聲字第七二號民事裁定。（６）
      鳳山郵局1.14.第三一號及鳳山二三支郵局6.11.第五三０號存證信函。（７
      ）台北南海郵局1.20.第一九六號存證信函。（８）台北七二支郵局1.第
      三０號存證信函。（９）屏東北平路郵局8.第四０七號存證信函。（10.）
      房屋租貸契約書。（11.）不起訴處分書。（12.）訊問筆錄。（13.）刑事追加告
      訴及聲請調查證據狀。（14.）刑事告訴理由補充(二)狀等十四件證據。惟查上開
      書證均不能證明被上訴人於八十五年二月十六日訂立系爭贈與契約時其精神狀
      態為正常，上開書證無送鑑定必要。
五、本件上訴人準備程序終結後言詞辯論時主張：被上訴人於八十五一月三十一日起
    至同年十月中旬止，均在美國聖安東尼奧神精科診所治療，據該診所於八十九年
    八月一日所出具之診斷書可以證明被上訴人於八十五年二月十六日為法律行為時
    ，僅屬「記憶力減退」，尚未達於「輕度至中度老人痴呆症」，請求將聖安東尼
    奧神經科診所出具之診斷書，送請台大醫院參考，重新鑑定，或請  鈞院囑託其
    他公立醫院重新鑑定，另請囑外交部向我國駐休士頓台北經濟文化辦事處詢前開
    不動產贈與契約書及授權書是否經該處承辦人員以台語向被上訴人解釋清楚，被
    上訴人才在「贈與人」及「授權人」欄簽名等情，依民事訴訟法第二百七十六條
    規定，本院不予審究，併此明。
六、綜上所述，被上訴人於為系爭贈與契約時，係處於心神喪失之無意識狀態，則依
    民法第七十五條規定：「無行為能力人之意思表示，無效。雖非無行為能力人，
    而其意思表示係在無意識或精神錯亂中所為者，亦同」。從而被上訴人所辯伊於
    贈與行為時，係在無意思狀態中所為，贈與契約應屬無效等語，自屬正當有據。
    系爭贈與契約既屬無效，則上訴人依據贈與之法律關係，訴求被上訴人應將其所
    有如聲明之土地所有權移轉登記予上訴人，核屬無理由，不能准許。原審據此為
    上訴人敗訴之判決，並無違誤，上訴意旨求予廢棄改判，非有理由，應予駁回。
七、兩造其餘之攻擊防禦方法，與判決之基礎不生影響，不予論列，附此敘明。
八、據上論結：本件上訴為無理由，依民事訴訟法第四百四十九條第一項、第七十八
    條判決如主文。
中      華      民      國    八十九    年      八      月    二十三    日
                                      臺灣高等法院高雄分院民事第三庭
~B1審判長法官  王憲義
~B2法      官  徐文祥
~B3法      官  張明振
右為正本係照原本作成。
如對本判決上訴，須於判決送達後二十日內向本院提出上訴狀，其未表明上訴理由者
，應於上訴後二十日內向本院提出上訴理由書（均須按他造當事人之人數附繕本）。
上訴時應提出委任律師或具有律師資格之人之委任狀，並依附註條文規定辦理。
中      華      民      國    八十九    年      八      月    二十八    日
~B法院書記官  梁美姿
附註：
民事訴訟法第四百六十六條之一：
對於第二審判決上訴，上訴人應委任律師為訴訟代理人，但上訴人或其法定代理人具
有律師資格者，不在此限。
上訴人之配偶、三親等內之血親、二親等內之姻親，或上訴人為法人、中央或地方機
關時，其所屬專任人員具有律師資格並經法院認為適當者，亦得為第三審訴訟代理人。
第一項但書及第二項情形，應於提起上訴或委任時釋明之。
                                                                        Ｆ


司法院資訊處製作；財團法人民間司法改革基金會備份。
